# Tipos de estudio y experimentos

```{r setup, include=FALSE, message=FALSE}
library(tidyverse)
source("R/funciones_auxiliares.R")
knitr::opts_chunk$set(echo = TRUE, message = FALSE, warning=FALSE)
comma <- function(x) format(x, digits = 2, big.mark = ",")
theme_set(theme_minimal())
```

## De datos y poblaciones {-}

Los datos no son el fin último de un estudio. Son el mecanismo que podemos utilizar para poder contestar
preguntas acerca de la población que no vemos. Pensemos en la encuesta realizada en el Reino Unido 
sobre parejas sexuales del sexo opuesto 
que una persona en el rango de edad de 35-44 años declara tener. Este estudio está tomado de @spiegelhalter2019art. 
Los datos están reportados en la encuesta Natsal-3 que puede encontrarse en [C.H. Mercer et al., ‘Changes in Sexual Attitudes and Lifestyles in Britain through the Life Course and Over Time: Findings from the National Surveys of Sexual Attitudes and Lifestyles (Natsal)’, 2013](https://www.thelancet.com/journals/lancet/article/PIIS0140-6736(13)62035-8/fulltext).

Estos datos corresponden a un total de 796 hombres y 1,193 mujeres encuestadas, y están ponderados por el diseño 
estratificado de la encuesta.

```{r, echo  = FALSE}
library(ggplot2)
nastal <-read.csv("data/nastal.csv", header=TRUE)
nastal <- nastal %>%
  rename(NumParejas = NumPartners, ConteoH = MenCount, ConteoM = WomenCount)
sample_n(nastal, 10)
```

Como en los ejemplos anteriores, podemos calcular un resumen rápido para hombres:

```{r, echo  = FALSE}
nastal %>% 
  summarise(Datos = rep(NumParejas,ConteoH)) %>%
  pull(Datos) %>% 
  summary()
```

así como un resumen rápido para las mujeres encuestadas:

```{r, echo  = FALSE}
nastal %>% 
  summarise(Datos = rep(NumParejas,ConteoM)) %>%
  pull(Datos) %>% 
  summary()
```

Un gráfico sencillo nos ayudará a ilustrar la distirbución de las respuestas por género:
```{r, fig.align ='center', out.width='95%', fig.height = 3, fig.width = 5}
nastal %>% 
  select(NumParejas, ConteoH, ConteoM) %>% 
  rename(Hombres = ConteoH, Mujeres = ConteoM) %>% 
  gather('Hombres', 'Mujeres', key='Género', value = 'Conteo') %>% 
  ggplot(aes(x = NumParejas)) + 
    geom_bar(aes(y = Conteo, fill = Género), stat = 'identity', position = 'dodge') + 
    scale_x_continuous(breaks = c(0,5,10,15,20,25,30,35,40,45,50), limits=c(0,50)) + 
    scale_colour_brewer(palette = "Set1") +
    labs(x="Número reportado de parejas sexuales del genero opuesto")
```
¿Cómo podemos generalizar a la población después de haber observado dichos resultados en la encuesta? 
Podemos seguir el siguiente tren de pensamiento:  
```{block, type = 'comentario'}
1. El *número registrado* de parejas sexuales de los participantes nos habla acerca de ...  
2. El *número real* de parejas sexuales en nuestra *muestra*, lo que nos habla acerca de ...   
3. El número de parejas en la *población de estudio*, lo que nos habla acerca de ...   
4. El número de parejas sexuales en el Reino Unido, lo cual es la *población objetivo*.
```

Los puntos más débiles en la generalización son los siguientes:  
```{block, type = 'comentario'}
1. ¿Podemos asumir que los encuestados responderán de manear exacta la pregunta? Observa los *picos* en el eje horizontal.  
2. ¿Podemos esperar que los encuestados hayan sido escogidos de manera aleatoria de aquellos que son elegibles?  Posiblemente, pero ¿podemos esperar los que aceptaron la encuesta son representativos?  
3. ¿Podemos asegurar que la muestra de encuestados representa la población adulta del país?  
```

## Considerando tomar el papel de **Juez** {-}

Este papel lo tomamos cuando queremos describir algo más allá de los datos que observamos. 
Para esto necesitamos realizar *inferencia inductiva.* El peligro es que la inducción es un proceso 
generalmente lleno con incertidumbre, pues implica tomar instancias muy particulares para poder emitir 
juicios generales. En cambio, el trabajo *deductivo* considera una secuencia de 
implicaciones lógicas que nos llevan de generalidades a casos particulares. 

Posiblemente, a lo largo de su preparación, o en cursos anteriores de estadística, han 
considerado los casos cuando los datos que observamos son seleccionados al azar de la población
objetivo. Sin embargo, esto raramente sucede en la vida real, y es por esto que es necesario considerar 
el proceso desde la captura de datos hasta la población objetivo. Por ejemplo, la población de adultos
en Reino Unido con una vida sexual activa. 

En general nos interesa que nuestros datos sean:   
* Confiables, es decir, con poca variabilidad y que sea un evento repetible.   
* Válidos, en el sentido que en verdad se esté midiendo lo que queremos medir, y que no haya sesgos.   

Por otro lado, para poder asegurar que la muestra sea adecuada y nos permita observar 
de manera fiable la población necesitamos que el estudio tenga *validez interna.* La forma
más efectiva de reducir el sesgo es por medio de **muestreo aleatorio.**

Por último, nos interesa que haya *validez externa*, lo cual significa que en verdad 
nuestras unidades de observación, representen la poblacion de interés.

**Seguire incorporando el capitulo 3 del Art of Statistics...**

El contexto es el de  **dos muestras**. Es una práctica común en estudios
estadísticos pues permite contrastar el efecto de un diseño o prueba. Ejemplos
de esto se da en medir la tasa de captura en diseño de páginas *web*, la prueba
de una nueva medicina, o simple contraste entre dos poblaciones con
características distintas.

Una *respuesta* a una pregunta de interés
viene acomapañada de una *medida de incertidumbre*, la cual se basa en una
*modelo de probabilidad*. Hay veces en el que el modelo de probabilidad está
bien justificado, pues hay un *mecanismo aleatorio* detrás ---pensemos en el
lanzamiento de una moneda. En otras ocasiones el modelo de probabilidad es un
*artefacto* matemático que asemeja la realidad y permite aplicar
*modelos estadísticos*.

Para entender y comunicar las conclusiones de un modelo hay que estar
conscientes del mecanismo aleatorio que se utilizó, por ejemplo, en la selección
de unidades muestrales, o del grupo al que pertenecen.

### Ejemplos {-}

#### Retroalimentacion y creatividad {-}

#### Discriminación {-}

## Muestras diseñadas y muestras naturales {-}

Hay dos formas de inferencia. La **inferencia causal** y la **inferencia a
poblaciones**. Saber los mecanismos que generaron los datos nos permite saber
qué tipo de inferencia es más adecuada para el estudio en cuestión.

### Inferencia Causal {-}

En un **experimento aleatorizado** el investigador asume el control de
asignación de cada unidad experimental a los distintos grupos de estudio por
medio de un mecanismo aleatorio, por ejemplo, una moneda. 

En un **estudio observacional** la asignación a los grupos se encuentra fuera del 
control de la investigadora. 

Es natural cuestionar si por medio de análisis estadísticos podemos concluir
relaciones causales. La respuesta es: 

```{block, type='comentario'}
Las relaciones de causa y efecto se pueden inferir sólo si se utiliza un estudio aleatorizado, 
pero no por medio de estudios observacionales. 
```

El componente aleatorio asegura que las unidades observacionales con diferentes
características se mezclen, y cualquier evidencia de dicha relación se muestra
por medio del estudio. Aún asi, no hay certeza absoluta de la presencia de la
relación causal. Dicha incertidumbre es la que usualement se pretende inculuir
en el modelo a través de las técnicas estadísticas.

En un estudio observacional es imposible concluir una relación causal por medio
de un análisis estadístico. La analista no puede asegurar la ausencia de algún
factor de confusión (*confounding variable*) que sea responsable de distorsionar
las conclusiones.

```{block, type='comentario'}
Un factor de confusión está asociado tanto a la pertenencia de un grupo de estudio 
como al resultado del estudio mismo. La presencia de un factor de confusión no permite
relacionar de manera directa la consecuencia con la pertenencia al grupo. 
```

### El valor de estudios observacionales {-}

Incluso aunque no podamos establecer relaciones causa-efecto, los estudios observacionales 
poseen valor en un estudio formal. Las ventajas se pueden resumir en: 

1. El objetivo del estudio. 
2. Establecer la relacion causa-efecto se puede hacer por medio de otras rutas. 
3. Datos observacionales pueden sugerir nuevas direcciones de investigación a través de *evidencia*.



## Experimentos y datos observacionales {-}


