# Calibración bayesiana y Regularización

```{r setup, include=FALSE, message=FALSE}
library(tidyverse)
library(patchwork)
knitr::opts_chunk$set(echo = TRUE, message = FALSE, warning=FALSE, fig.align = 'center', fig.width = 6, fig.height=4)
comma <- function(x) format(x, digits = 2, big.mark = ",")
theme_set(theme_minimal())
```

El enfoque bayesiano se puede formalizar coherentemente en términos
de probabilidades subjetivas, y como vimos, esta es una fortaleza del enfoque bayesiano.

En la práctica, sin embargo, muchas veces puede ser difícil argumentar en términos
exclusivos de probabilidad subjetiva, aunque hagamos los esfuerzos apropiados para 
incorporar la totalidad de información que distintos actores involucrados pueden tener.

Consideremos, por ejemplo, que INEGI produjera un intervalo creíble del 95%
para el ingreso mediano de los hogares de México. Aún cuando nuestra metodología sea
transparente y correctamente informada, algunos investigadores interesados 
puede ser que tengan recelo en usar esta información, y quizá preferirían
hacer estimaciones propias. Esto restaría valor al trabajo cuidadoso que pusimos
en nuestras estimaciones oficiales.

Por otra parte, el enfoque frecuentista provee de ciertas garantías mínimas
para la utilización de las estimaciones, que no dependen de la interpretación
subjetiva de la probabilidad, sino de las propiedades del muestreo. 
Consideremos la cobertura de los intervalos de confianza:

- Bajo ciertos supuestos de nuestros modelos, la probabilidad de que
un intervalo de confianza del 95% cubra al verdadero valor poblacional es del 95%. Esta
probabilidad es sobre las distintas muestras que se pueden obtener según el
diseño del muestreo.

Los intervalos creíbles en principio no tienen por qué cumplir esta propiedad, pero
consideramos en la práctica es una garantía mínima que deberían cumplir.

El enfoque resultante se llama **bayesiano calibrado**, @little2011 . La idea
es seguir el enfoque bayesiano usual para construir nuestras estimaciones,
pero verificar hasta donde es posible que los intervalos resultantes satisfacen
alguna garantía frecuentista básica.

**Observación**: checar que la cobertura real es similar a la nominal es importante
en los dos enfoques: frecuentista y bayesiano. Los intervalos frecuentistas, como
hemos visto, generalmente son aproximados, y por lo tanto no cumplen automáticamente
esta propiedad de calibración.

## Enfoque bayesiano y frecuentista {-}

Los métodos estadísticos clásicos o **frecuentistas** 
el punto de vista frecuentista se basa en los siguientes puntos (@wasserman):

1. La probabilidad se refiere a un límite de frecuencias relativas, las 
probabilidades son propiedades objetivas en el mundo real.

2. En un modelo, los parámetros son constantes fijas (desconocidas). Como 
consecuencia, no se pueden realizar afirmaciones probabilísticas útiles en 
relación a éstos.

3. Los procedimientos estadísticos deben diseñarse con el objetivo de tener 
propiedades frecuentistas bien definidas. Por ejemplo, un intervalo de confianza 
del $95\%$ debe contener el verdadero valor del parámetro con frecuencia límite
de al menos el $95\%$.

En contraste, el acercamiento **Bayesiano** muchas veces se describe por los siguientes postulados:

1. La probabilidad describe grados de creencia, no frecuencias limite. Como 
tal uno puede hacer afirmaciones probabilísticas acerca de muchas cosas y no 
solo datos sujetos a variabilidad aleatoria. Por ejemplo, puedo decir: "La 
probabilidad de que Einstein tomara una taza de té el primero de agosto de $1948$" 
es $0.35$, esto no hace referencia a ninguna frecuencia relativa sino que refleja
la certeza que yo tengo de que la proposición sea verdadera.

2. Podemos hacer afirmaciones probabilísticas de parámetros.

3. Podemos hacer inferencia de un parámetro $\theta$ por medio de 
distribuciones de probabilidad. Las inferencias como estimaciones puntuales y 
estimaciones de intervalos se pueden extraer de dicha distribución.

Finalmente, en el enfoque **bayesiano calibrado** (@little2011):

1. Usamos el enfoque bayesiano para modelar y hacer afirmaciones probabilísticas
de los parámetros
2. Buscamos cumplir las garantías frecuentistas del inciso 3)

## Ejemplo: estimación de una proporción {-}

Recordamos nuestro problema de estimación de una proporcion $\theta$. Usando
la distribución inicial $p(\theta)\sim Beta(2,2)$, y la verosimilitud estándar
binomial, vimos que la posterior cuando observamos $k$
éxitos es  $$p(\theta|k) \sim Beta(k + 2, n - k + 2)$$.

La media posterior es 
$$\frac{k + 2}{n + 4} $$
que podemos interpretar como: agrega 2 éxitos y 2 fracasos a los datos observados
y calcula la proporción de éxitos. Un intervalo posterior de credibilidad del 95% se calcula
encontrando los cuantiles 0.05 y 0.95 de una $Beta(k + 2, n - k + 2)$

$$I_a = \left [q_{0.025}(k+2, n+4), q_{0.975}(k+2, n+4)\right ]$$
Que compararemos con el intervalo usual de Wald: si $\hat{\theta} = \frac{k}{n}$, entonces

$$I_w = \left [\hat{\theta} - 2 \sqrt{\frac{\hat{\theta}(1-\hat{\theta})}{n}}, \hat{\theta} + 2 \sqrt{\frac{\hat{\theta}(1-\hat{\theta})}{n}}\right]$$
¿Cómo podemos comparar la calibración de estos dos intervalos? Nominalmente, deben
tener cobertura de 95%. Hagamos un ejercicio de simulación para distintos
tamaños de muestra $n$ y posibles valores $\theta\in (0,1)$:

```{r}
set.seed(332)
simular_muestras <- function(M, n, p){
  k = rbinom(M, n, p)
  tibble(rep = 1:M, n = n, p = p, k = k)
}
intervalo_wald <- function(n, k){
  p_hat <- k / n
  ee_hat <- sqrt(p_hat * (1 - p_hat) / n)
  tibble(inf = p_hat - 2 * ee_hat, sup = p_hat + 2 * ee_hat)
}
intervalo_bayes <- function(n, k, a = 2, b = 2){
  a <- k + a
  b <- n - k + b
  tibble(inf = qbeta(0.025, a, b), sup = qbeta(0.975, a, b))
}
set.seed(812)
ejemplo <- simular_muestras(5, 20, 0.4)
```

```{r}
ejemplo %>% mutate(intervalo = intervalo_wald(n, k)) %>% pull(intervalo) %>% 
  bind_cols(ejemplo) %>% select(-rep)
```

```{r}
ejemplo %>% mutate(intervalo = intervalo_bayes(n, k)) %>% pull(intervalo) %>% 
  bind_cols(ejemplo) %>% select(-rep)
```

¿Cuáles de estos intervalos cubren al verdadero valor? Nótese que **no podemos
descalificar a ningún método por no cubrir una vez**. Es fácil producir un intervalo
con 100% de cobertura: (0,1). Pero no nos informa de dónde es probable que esté
el parámetro.

Sin embargo, podemos checar la cobertura frecuentista haciendo una cantidad grande de simulaciones:

```{r}
parametros <- crossing(n = c(5, 10, 30, 60, 100, 400), 
                       p = c(0.01, 0.015, 0.02, 0.025, 0.03, 0.035, 0.04, 0.05, 0.07, 0.1, 0.15))
set.seed(2343)
# simulaciones
simulaciones <- parametros %>% 
  mutate(muestra = map2(n, p, ~ simular_muestras(50000, .x, .y) %>% select(rep, k))) %>% 
  unnest(muestra)
# calcular_cobertura
calcular_cobertura <- function(simulaciones, construir_intervalo){
  # nombre de función
  intervalo_nombre <- substitute(construir_intervalo) %>% as.character()
  cobertura_tbl <- simulaciones %>% 
    mutate(intervalo  = construir_intervalo(n, k)) %>%
    pull(intervalo) %>% 
    bind_cols(simulaciones) %>% 
    mutate(cubre = p >= inf & p <= sup) %>% 
    group_by(n, p) %>% 
    summarise(cobertura = mean(cubre), long_media = mean(sup - inf))
  cobertura_tbl %>% mutate(tipo = intervalo_nombre)
}
```


```{r}
cobertura_wald <- calcular_cobertura(simulaciones, intervalo_wald)
cobertura_wald
```


```{r}
graficar_cobertura <- function(cobertura_tbl){
  ggplot(cobertura_tbl, aes(x = p, y = cobertura, colour = tipo)) +
  geom_hline(yintercept = 0.95, colour = "black") +
  geom_line() + geom_point() +
  facet_wrap(~n) +
  ylim(0, 1) 
}
graficar_cobertura(cobertura_wald)
```
La cobertura real es mucho más baja que la nominal en muchos casos, especialmente
cuando la $p$ es baja $n$ es chica. Pero incluso para muestras relativamente grandes (100),
la cobertura es mala si $p$ es chica.

Ahora probamos nuestro método alternativo:

```{r}
cobertura_bayes <- calcular_cobertura(simulaciones, intervalo_bayes)
```


```{r}
graficar_cobertura(bind_rows(cobertura_bayes, cobertura_wald))
```
Y vemos que en general el intervalo de Bayes es superior al de Wald, en sentido
de que su cobertura es más cercana a la nominal. El caso donde fallan los dos
es para muestras muy chicas $n=5, 10$, con probabilidades de éxito chicas $p\leq 0.02$.

- Sin embargo, si tenemos información previa acerca del tamaño de la proporción que estamos
estimando, es posible obtener buena calibración con el método bayesiano.

En este caso particular, **tenemos argumentos frecuentistas** 
para utilizar el método bayesiano. Por ejemplo, si el INEGI utilizara estos
intervalos creíbles, un análisis de calibración de este tipo sostendría esa decisión.

## Intervalos de Agresti-Coull {-}

Un método intermedio que se usa para obtener mejores intervalos cuando
estimamos proporciones es el siguiente:

- Agregar dos 1's y dos 0's a los datos.
- Utilizar el método de Wald con estos datos modificados.

```{r}
intervalo_agresti_coull <- function(n, k){
  p_hat <- (k + 2)/ (n + 4)
  ee_hat <- sqrt(p_hat * (1 - p_hat) / n)
  tibble(inf = p_hat - 2 * ee_hat, sup = p_hat + 2 * ee_hat)
}
cobertura_ac <- calcular_cobertura(simulaciones, intervalo_agresti_coull)
```

```{r}
graficar_cobertura(bind_rows(cobertura_wald, cobertura_bayes, cobertura_ac))
```
Que tiende a ser demasiado conservador para proporciones chicas:

```{r}
graficar_cobertura(cobertura_ac) +
  ylim(c(0.9, 1))

```

**Conclusión 1**: Los intervalos de Agresti-Coull son una buena alternativa
para estimar proporciones como sustituto de los intervalos clásicos de Wald, aunque
tienden a ser muy conservadores para muestras chicas

Idealmente podemos utilizar un método bayesiano
pues normalmente tenemos información inicial acerca de las proporciones que
queremos estimar.

## Incorporando información inicial {-}

Nótese que generalmente tenemos información acerca de la cantidad que
queremos estimar: por ejemplo, que proporción de visitantes de un sitio web
compra algo (usualmente muy baja, menos de 2%), qué proporción de personas tiene diabetes tipo 1
(una proporción muy baja, menos de 1 por millar), o qué proporción de hogares tienen ingresos trimestrales
mayores a 150 mil pesos (menos de %5 con alta probabilidad).

En este caso, tenemos que ajustar nuestra inicial. Por ejemplo, para el problema
de ingresos, podríamos usar una $Beta(2, 100)$, cuyos cuantiles son:

```{r}
# uno de cada 100
a <- 2
b <- 100
beta_sims <- rbeta(5000, a, b)
quantile(beta_sims, c(0.01, 0.05, 0.50, 0.90, 0.99)) %>% round(3)
```
```{r}
qplot(beta_sims)
```


Veamos cómo se ven los intervalos bayesianos producidos con esta inicial:


```{r}
crear_intervalo_bayes <- function(a, b){

  intervalo_fun <- function(n, k){
    a_post <- k + a
    b_post <- n - k + b
    tibble(inf = qbeta(0.025, a_post, b_post), sup = qbeta(0.975, a_post, b_post))
  }
  intervalo_fun
}
intervalo_bayes_2 <- crear_intervalo_bayes(a, b)
```


```{r}
cobertura_bayes <- calcular_cobertura(simulaciones,
                                      intervalo_bayes_2)
```


```{r}
graficar_cobertura(bind_rows(cobertura_bayes, cobertura_ac) %>% filter(p < 0.05)) +
  ylim(c(0.5, 1))
```
Y vemos que la calibración es similar. Notemos sin embargo que
la longitud de los intervalos del intervalo bayesiano es **mucho
más corto** que el de Agresti-Coull cuando la muestra es chica:

```{r}
ggplot(bind_rows(cobertura_bayes, cobertura_ac), 
       aes(x = p, y = long_media, colour = tipo)) +
  geom_point() + facet_wrap(~n) 
```
Cuando la muestra es chica, los intervalos de bayes son similares
a los iniciales, y mucho más cortos que los de Agresti-Coull. 
Para muestras intermedias (50-100) los intervalos bayesianos
son más informativos que los de Agresti-Coull, con calibración similar, y 
representan aprendizaje por encima de lo que sabíamos en la inicial.
Para muestras grandes, obtenemos resultados simililares.

Por ejemplo:

```{r}
set.seed(2131)
k <- rbinom(1, 50, 0.03)
k
intervalo_agresti_coull(50, k) %>% round(3)
```
es un intervalo muy grande que puede incluir valores negativos. En contraste, el intervalo 
bayesiano es: 

```{r}
intervalo_bayes_2(50, k) %>% round(3)
```
Aún quitando valores negativos, los intervalos de Agresti-Coull son mucho más anchos. 
La aproximación bayesiana, entonces, utiliza información previa
para dar un resultado considerablemente
más informativo, con calibración similar a Agresti-Coull.

¿Aprendimos algo? Comparemos la posterior con la inicial:

```{r}
beta_sims_inicial <- tibble(prop = rbeta(5000, a, b), dist = "inicial")
beta_sims_posterior <- tibble(prop = rbeta(5000, a + k, b + 50), dist = "posterior")
bind_rows(beta_sims_inicial, beta_sims_posterior) %>% 
  ggplot(aes(x = prop, fill = dist)) +
    geom_histogram(alpha = 0.5, position = "identity") 
```
Donde vemos que no aprendimos mucho en este caso, pero nuestras creencias
sí cambiaron en comparación con la inicial.

**Conclusión 2**: con el enfoque bayesiano podemos obtener intervalos
informativos con calibración razonable, incluso con información inicial que
no es muy precisa. Los intervalos de Agresti-Coull son poco informativos
para muestras chicas y/o proporciones chicas.


### Ejemplo: porporción de hogares de ingresos grandes {-}

Usaremos los datos de ENIGH como ejemplo (ignorando el diseño, pero es posible hacer todas
las estimaciones correctamente) para estimar
el porcentaje de hogares que tienen ingreso corriente de más
de 150 mil pesos al trimestre. Suponemos que la muestra del enigh es la población,
y tomaremos una muestra iid de esta población. 
Usamos la misma inicial que mostramos arriba, que es
una Beta con parámetros

```{r}
c(a,b)
```

```{r}
set.seed(2521)
muestra_enigh <- read_csv("data/conjunto_de_datos_enigh_2018_ns_csv/conjunto_de_datos_concentradohogar_enigh_2018_ns/conjunto_de_datos/conjunto_de_datos_concentradohogar_enigh_2018_ns.csv") %>% 
  select(ing_cor) %>% 
  sample_n(120) %>% 
  mutate(mas_150mil = ing_cor > 150000)
```

Un intervalo de 95% es entonces

```{r}
k <- sum(muestra_enigh$mas_150mil)
k
intervalo_bayes_2(120, sum(muestra_enigh$mas_150mil)) %>% round(3)
```
La media posterior es

```{r}
prop_post <- (a + k) / (120 + b)
prop_post
```

El estimador de máxima verosimilitud es
```{r}
k / 120
```

¿Cuál es la verdadera proporción?

```{r}
read_csv("data/conjunto_de_datos_enigh_2018_ns_csv/conjunto_de_datos_concentradohogar_enigh_2018_ns/conjunto_de_datos/conjunto_de_datos_concentradohogar_enigh_2018_ns.csv") %>% 
  select(ing_cor) %>% 
  mutate(mas_150mil = ing_cor > 150000) %>% 
  summarise(prop_pob = mean(mas_150mil))
```
En este caso, nuestro intervalo cubre a la proporción poblacional.

## Inferencia bayesiana y regularización

Como hemos visto en análisis y modelos anteriores, la posterior que usamos
para hacer inferencia combina aspectos de la inicial con la verosimilitud (los datos).
Una manera de ver esta combinación y sus beneficios es pensando en término de
*regularización* de estimaciones.

- En las muestras hay variación. Algunas muestras particulares nos dan estimaciones
de máxima verosimilitud pobres de los parámetros de interés (estimaciones ruidosas).
- Cuando esas estimaciones pobres están en una zona de baja probabilidad de la inicial,
la estimación posterior tiende a moverse ( o *encogerse*) 
hacia las zonas de alta probabilidad de la inicial.
- Esto *filtra* ruido en las estimaciones.
- El mecanismo resulta en una reducción del **error cuadrático medio**, mediante
una reducción de la varianza de los estimadores (aunque quizá el sesgo aumente).

Esta es una técnica poderosa, especialmente para problemas complejos donde tenemos
pocos datos para cada parámetro. En general, excluímos resultados que no concuerdan
con el conocimiento previo, y esto resulta en **mayor precisión** en las estimaciones.

## Ejemplo: modelo normal y estaturas {-}

Haremos un experimento donde simularemos muestras de los datos de cantantes. Usaremos el
modelo normal-gama inverso que discutimos anteriormente, con la información inicial
que elicitamos. ¿Cómo se compara la estimación de máxima verosimilitud con la media
posterior?

```{r}
# inicial para media, ver sección anterior para discusión (normal)
mu_0 <- 175
sigma_0 <- 3
# inicial para sigma^2 (gamma inversa)
a <- 2
b <- 60
```

Para este ejemplo chico, usaremos muestras de tamaño 5:

```{r}
set.seed(3413)
# ver sección anterior para explicación de esta función
calcular_pars_posterior <- function(x, mu_0, sigma_0, a_0, b_0){
  tau_0 <- 1/sigma_0^2
  n <- length(x)
  media <- mean(x)
  # precisión mu
  tau <- tau_0 + n
  sigma <- sqrt(1 / tau)
  # media mu
  mu <- (tau_0*mu_0 + n*media) / tau
  # posterior sigma
  a <- a_0 + 0.5 * n
  b <- b_0 + 0.5 * sum( (x - media)^2) + 0.5*(n*tau_0 / tau)*(media - mu_0)^2
  c(mu, sigma, a, b)
}
# simular muestras y calcular medias posteriores
simular_muestra <- function(rep, mu_0, sigma_0, a_0, b_0){
  cantantes <- lattice::singer %>% 
    mutate(estatura_cm = 2.54 * height) %>% 
    filter(str_detect(voice.part, "Tenor")) %>% 
    sample_n(5, replace = FALSE)
  pars_posterior <- calcular_pars_posterior(cantantes$estatura_cm,
                                            mu_0, sigma_0, a_0, b_0)
  mu_post <- pars_posterior[1]
  sigma_post <- sqrt(1 / rgamma(10000, pars_posterior[3], pars_posterior[4])) %>% mean
  media_mv <- mean(cantantes$estatura_cm)
  sigma_mv <- sqrt(mean((cantantes$estatura_cm - media_mv)^2))
  tibble(rep = rep,
         tipo = c("media_post", "media_post", "max_verosim", "max_verosim"),
         parametro = c("mu", "sigma", "mu", "sigma"),
         estimador = c(mu_post, sigma_post, media_mv, sigma_mv))
}
```


```{r}
poblacion <- lattice::singer %>% 
  mutate(estatura_cm = 2.54 * height) %>% 
  filter(str_detect(voice.part, "Tenor")) %>% 
  summarise(mu = mean(estatura_cm), sigma = sd(estatura_cm)) %>% 
  pivot_longer(mu:sigma, names_to = "parametro", values_to = "valor_pob")
simular_muestra(1, mu_0, sigma_0, a, b) %>% left_join (poblacion)
```

```{r}
errores <- map(1:2000, ~ simular_muestra(.x, mu_0, sigma_0, a, b)) %>%
  bind_rows() %>% left_join(poblacion) %>% 
  mutate(error = (estimador - valor_pob))
ggplot(errores, aes(x = error, fill = tipo)) +
  geom_histogram(bins = 20, position = "identity", alpha = 0.5) + facet_wrap(~parametro)
```
Vemos claramente que la estimación de la desviación estándar de
nuestro modelo es claramente superior a la de máxima verosimilitud. En resumen:
```{r}
errores %>% 
  group_by(tipo, parametro) %>% 
  summarise(recm = sqrt(mean(error^2)) %>% round(2)) %>% 
  arrange(parametro)
```

Donde vemos que ganamos poco en la estimación de la media, pero 
obtenemos una ganancia considerable en cuanto a la estimación de la desviación
estandar de esta población. Los estimadores de la media superior
son superiores a los de máxima verosimilitud en términos de error cuadrático medio.

Podemos graficar las dos estimaciones, muestra a muestra, para entender
cómo sucede esto:

```{r}
errores %>% 
  select(-error) %>% 
  pivot_wider(names_from = tipo, values_from = estimador) %>% 
  filter(parametro == "sigma") %>% 
ggplot(aes(x = max_verosim, y = media_post)) +
  geom_abline(colour = "red") +
  geom_point() +
  labs(subtitle = "Estimación de sigma") +
  xlab("Estimador MV de sigma") +
  ylab("Media posterior de sigma") +
  coord_fixed()
```
Nótese como estimaciones demasiado bajas o demasiada altas son contraídas
hacia valores más consistentes con la inicial, lo cual resulta en 
menor error.

## Ejemplo: estimación de proporciones {-}

Ahora repetimos el ejercicio 

```{r}
datos <- read_csv("data/conjunto_de_datos_enigh_2018_ns_csv/conjunto_de_datos_concentradohogar_enigh_2018_ns/conjunto_de_datos/conjunto_de_datos_concentradohogar_enigh_2018_ns.csv") %>% 
    select(ing_cor)
obtener_estimados <- function(datos){
  muestra_enigh <-  datos %>% 
    sample_n(120) %>% 
    mutate(mas_150mil = ing_cor > 150000)
  k <- sum(muestra_enigh$mas_150mil)
  tibble(k = k, est_mv = k/120, media_post = (a + k) / (120 + b), pob = 0.02769)
}
estimadores_sim <- map(1:200, ~obtener_estimados(datos)) %>% 
  bind_rows() 
error_cm <- estimadores_sim %>% 
  summarise(error_mv = sqrt(mean((est_mv - pob)^2)),
         error_post = sqrt(mean((media_post - pob)^2)))
error_cm
```
Podemos ver claramente que las medias posteriores están encogidas hacia valores
más chicos (donde la inicial tiene densidad alta) comparadas con las
estimaciones de máxima verosimilitud:

```{r}
estimadores_sim_ag <- estimadores_sim %>% 
  group_by(k, est_mv, media_post) %>% 
  summarise(n = n())
ggplot(estimadores_sim_ag, aes(x = est_mv, media_post, size = n)) + geom_point() +
  geom_abline() + coord_equal() +
  geom_point(data = )
```

