---
title: "Untitled"
author: "tu nombre"
output: html_document
---

```{r, warning=FALSE}
knitr::opts_chunk$set(echo = TRUE, error=TRUE)

# cargamos paquetes
library(tidyverse)
```


## Series de tiempo
Consideramos la ventas semanales de un producto a lo largo de 5 años, 
transformaremos la variable de ventas utilizando el logaritmo. 

1. Describe que observas en la gráfica.

```{r, fig.width=5.5, fig.height = 3}
ventas <- read_csv("ventas_semanal.csv")
head(ventas)
ggplot(ventas, aes(x = period, y = log(sales.kg))) + 
  geom_line(size = 0.3)
```

Intentaremos usar suavizamiento para capturar los distintos tipos de variación
que observamos en la serie. 

2. Utiliza un suavizador *loess* para capturar la tendencia de la serie.

```{r, fig.width=5.5, fig.height = 3}
ggplot(ventas, aes(x = period, y = log(sales.kg))) +
  geom_line(size = 0.3) +
  geom_smooth(method = "loess", span #rellena, degree = 1, se = FALSE, size = 1, 
    color = "red")

fit_trend <- loess(log(sales.kg) ~ period, ventas, span = 0.3, degree = 1)
```

3. Ahora calcula los residuales de este ajuste y descríbelos
mediante un suavizamiento más fino. Verifica que se ha estimado la mayor
parte de la tendencia, e intenta capturar la variación estacional de los 
residuales.

```{r, fig.width=5.5, fig.height = 3}
ggplot(ventas, aes(x = period, y = res.trend.1)) + #rellena
  

fit_season <- loess(#rellena)
```

4. Grafica los residuales obtenidos después de ajustar el componente 
estacional para estudiar la componente de mayor frecuencia.

```{r, fig.width=5.5, fig.height = 3}
ggplot(ventas, aes(x = period, y = res.est1.1)) +
  #rellena

fit_season_high <- 
```

5. **Extra opcional**. Ahora que tenemos nuestra primera estimación de cada una de 
las componentes, podemos regresar a hacer una mejor estimación de la tendencia. 
La ventaja de volver es que ahora podemos suavizar más sin que en nuestra 
muestra compita tanto la variación estacional. Por tanto puedes suavizar un 
poco menos.

```{r}

```


6. Visualiza el ajuste, genera una gráfica de páneles, en cada uno muestra
una componente de la serie de tiempo y los residuales.

```{r}

```

7. Genera una gráfica de cuantiles para los residuales.

```{r}

```

