---
title: "Ejemplos de inferencia bayesiana en Stan I"
output: html_notebook
---

En esta parte veremos cómo correr y diagnosticar en Stan varios ejemplos vistos en clase. Para instalar *cmdstanr* y Stan, puedes ver [aquí](https://mc-stan.org/cmdstanr/). En python puedes usar *pystan*, por ejemplo.

```{r}
# install.packages("cmdstanr", repos = c("https://mc-stan.org/r-packages/", getOption("repos")))
library(cmdstanr)
library(posterior)
library(tidyverse)
```


## Estimación de una proporción

Escribimos el código para el modelo en un archivo *modelo-1.stan*, 
y compilamos:

```{r, message=FALSE}
archivo_stan <- file.path("stan/modelo-1.stan")
# compilar
mod <- cmdstan_model(archivo_stan)
mod
```

Pasamos datos y muestreamos

```{r}
datos_lista <- list(n = 30, y = 19)
ajuste <- mod$sample(
  data = datos_lista,
  seed = 1234,
  chains = 4,
  parallel_chains = 4,
  refresh = 500)
```
Checamos diagnósticos:

```{r}
ajuste$cmdstan_diagnose()
```

Si no hay problemas, podemos ver el resumen:

```{r}
ajuste$summary()
```
Donde verificamos que el tamaño de muestra efectivo (ess) y el diagnóstico de
$\hat{R}$ son apropiados.

Podemos ver las cadenas de la siguiente forma:

```{r}
theta_tbl <- ajuste$draws(c("theta", "theta_inicial")) %>% as_draws_df()
ggplot(theta_tbl, aes(x = .iteration, y = theta)) +
  geom_line() +
  facet_wrap(~.chain, ncol = 1)
```
Y replicamos la gráfica de las notas haciendo:

```{r, fig.width=6, fig.height = 4}
sims_tbl <- theta_tbl %>% pivot_longer(theta:theta_inicial, names_to = "dist", values_to = "theta")
ggplot(sims_tbl, aes(x = theta, fill = dist)) + 
  geom_histogram(aes(x = theta), bins = 30, alpha = 0.5, position = "identity")
```
## Estimación del máximo de una uniforme.

Tomamos el ejemplo de los boletos de lotería

```{r}
loteria_tbl <- read_csv("../data/nums_loteria_avion.csv", col_names = c("id", "numero")) %>% 
  mutate(numero = as.integer(numero))
set.seed(334)
muestra_loteria <- sample_n(loteria_tbl, 25) %>% 
  mutate(numero = numero/1000)
```

```{r, message=FALSE}
archivo_stan <- file.path("stan/modelo-2.stan")
# compilar
mod <- cmdstan_model(archivo_stan)
mod
```

Pasamos datos y muestreamos

```{r}
datos_lista <- list(n = nrow(muestra_loteria), y = muestra_loteria$numero)
ajuste <- mod$sample(
  data = datos_lista,
  seed = 1234,
  chains = 4,
  iter_warmup = 5000,
  iter_sampling = 20000,
  parallel_chains = 4,
  refresh = 5000)
```
Checamos diagnósticos:

```{r}
ajuste$cmdstan_diagnose()
```

Si no hay problemas, podemos ver el resumen:

```{r}
resumen <- ajuste$summary()
resumen
```

El intervalo 95% que obtenemos es:

```{r}
ajuste$draws("theta") %>% as_draws_df() %>% 
  summarise(theta_inf = quantile(theta, 0.025), 
            theta_mediana = quantile(theta, 0.5),
            theta_sup = quantile(theta, 0.975))
```


Podemos ahora intentar con la inicial gamma que nos pareció 
más intuitiva, aún cuando el modelo no es conjugado:

```{r, message=FALSE}
archivo_stan <- file.path("stan/modelo-3.stan")
# compilar
mod <- cmdstan_model(archivo_stan)
mod
```

Pasamos datos y muestreamos

```{r}
datos_lista <- list(n = nrow(muestra_loteria), y = muestra_loteria$numero)
ajuste <- mod$sample(
  data = datos_lista,
  seed = 1234,
  chains = 4,
  iter_sampling = 10000,
  parallel_chains = 4,
  refresh = 2000)
```
Checamos diagnósticos:

```{r}
ajuste$cmdstan_diagnose()
```

Si no hay problemas, podemos ver el resumen:

```{r}
resumen <- ajuste$summary()
resumen
```

El intervalo 95% que obtenemos es:

```{r}
ajuste$draws("theta") %>% as_draws_df() %>% 
  summarise(theta_inf = quantile(theta, 0.025), 
            theta_mediana = quantile(theta, 0.5),
            theta_sup = quantile(theta, 0.975))
```

Y la posterior se ve como sigue:

```{r}
theta_post_sim <- ajuste$draws("theta") %>% as.numeric
qplot(theta_post_sim)
```

## Ejemplo de cantantes

Haremos el ejemplo no conjugado de estaturas de cantantes, con 
verificación predictiva posterior.

```{r, message=FALSE}
archivo_stan <- file.path("stan/modelo-cantantes.stan")
# compilar
mod <- cmdstan_model(archivo_stan)
mod
```

Pasamos datos y muestreamos

```{r}
set.seed(3413)
cantantes <- lattice::singer %>% 
  mutate(estatura_cm = (2.54 * height)) %>% 
  filter(str_detect(voice.part, "Tenor")) %>% 
  sample_n(20)
datos_lista <- list(n = nrow(cantantes), y = cantantes$estatura_cm)
ajuste <- mod$sample(
  data = datos_lista,
  seed = 1234,
  chains = 4,
  iter_warmup = 4000,
  iter_sampling = 4000,
  refresh = 2000)
```
Checamos diagnósticos:

```{r}
ajuste$cmdstan_diagnose()
```

Si no hay problemas, podemos ver el resumen:

```{r}
resumen <- ajuste$summary()
resumen
```

El intervalo 95% que obtenemos es:

```{r}
ajuste$draws(c("mu", "sigma")) %>% as_draws_df() %>% 
ggplot(aes(x = mu, y = sigma)) + geom_point(alpha = 0.1) +
  coord_equal()
```


Y ahora extraemos algunas replicaciones de la posterior predictiva:

```{r}
y_sim_tbl <- ajuste$draws("y_sim") %>% as_draws_df() %>% 
  pivot_longer(cols = starts_with("y_sim"), "nombre") %>% 
  separate(nombre, c("nombre", "n_obs", "vacio"), "[\\[\\]]") %>% 
  select(-nombre, -vacio) %>% 
  filter(.chain == 1, .iteration < 12) %>% 
  select(.iteration, value) %>% 
  bind_rows(tibble(.iteration = 12, value = round(cantantes$estatura_cm, 0)))
ggplot(y_sim_tbl, aes(sample = value)) +
  geom_qq() +
  facet_wrap(~ .iteration)
```



## Ejemplo: exámenes


```{r}
sim_formas <- function(p_azar, p_corr){
  tipo <- rbinom(1, 1, 1 - p_azar)
  if(tipo==0){
    # al azar
    x <- rbinom(1, 10, 1/5)
  } else {
    # no al azar
    x <- rbinom(1, 10, p_corr)
  }
  x
}
set.seed(12)
muestra <- map_dbl(1:200, ~ sim_formas(0.35, 0.5))
```



```{r, message = FALSE}
archivo_stan <- file.path("stan/modelo-examenes.stan")
# compilar
mod <- cmdstan_model(archivo_stan)
mod
```

Pasamos datos y muestreamos

```{r}
set.seed(3413)
datos_lista <- list(n = length(muestra), y = muestra)
ajuste <- mod$sample(
  data = datos_lista,
  seed = 1234,
  chains = 4,
  iter_warmup = 4000,
  iter_sampling = 4000,
  refresh = 2000)
```
Checamos diagnósticos:

```{r}
ajuste$cmdstan_diagnose()
```

Si no hay problemas, podemos ver el resumen:

```{r}
resumen <- ajuste$summary()
resumen
```

```{r}
sims_theta_tbl <- 
  ajuste$draws(c("theta_azar", "theta_corr")) %>% 
  as_draws_df()  
ggplot(sims_theta_tbl, aes(x = theta_azar, y = theta_corr)) +
  geom_point(alpha = 0.1)
```

