---
title: "Ejemplos de inferencia bayesiana en Stan I"
output: html_notebook
---

En esta parte veremos cómo correr y diagnosticar en Stan varios ejemplos vistos en clase. Para instalar *cmdstanr* y Stan, puedes ver [aquí](https://mc-stan.org/cmdstanr/). En python puedes usar *pystan*, por ejemplo.

```{r}
# install.packages("cmdstanr", repos = c("https://mc-stan.org/r-packages/", getOption("repos")))
library(cmdstanr)
library(posterior)
library(tidyverse)
```


## Estimación de una proporción

Escribimos el código para el modelo en un archivo *modelo-1.stan*, 
y compilamos:

```{r, message=FALSE, include=FALSE}
archivo_stan <- file.path("stan/modelo-1.stan")
# compilar
mod <- cmdstan_model(archivo_stan)
```


```{r, message=FALSE}
mod
```

Pasamos datos y muestreamos

```{r}
datos_lista <- list(n = 30, y = 19)
ajuste <- mod$sample(
  data = datos_lista,
  seed = 1234,
  chains = 4,
  parallel_chains = 4,
  refresh = 500)
```
Checamos diagnósticos:

```{r}
ajuste$cmdstan_diagnose()
```

Si no hay problemas, podemos ver el resumen:

```{r}
ajuste$summary()
```
Donde verificamos que el tamaño de muestra efectivo (ess) y el diagnóstico de
$\hat{R}$ son apropiados.

Podemos ver las cadenas de la siguiente forma:

```{r}
theta_tbl <- ajuste$draws(c("theta", "theta_inicial")) %>% as_draws_df()
ggplot(theta_tbl, aes(x = .iteration, y = theta)) +
  geom_line() +
  facet_wrap(~.chain, ncol = 1)
```
Y replicamos la gráfica de las notas haciendo:

```{r, fig.width=6, fig.height = 4}
sims_tbl <- theta_tbl %>% pivot_longer(theta:theta_inicial, names_to = "dist", values_to = "theta")
ggplot(sims_tbl, aes(x = theta, fill = dist)) + 
  geom_histogram(aes(x = theta), bins = 30, alpha = 0.5, position = "identity")
```
## Estimación del máximo de una uniforme.

Tomamos el ejemplo de los boletos de lotería

```{r}
loteria_tbl <- read_csv("../data/nums_loteria_avion.csv", col_names = c("id", "numero")) %>% 
  mutate(numero = as.integer(numero))
set.seed(334)
muestra_loteria <- sample_n(loteria_tbl, 25) %>% 
  mutate(numero = numero/1000)
```

```{r, message=FALSE, include=FALSE}
archivo_stan <- file.path("stan/modelo-2.stan")
# compilar
mod <- cmdstan_model(archivo_stan)
```


```{r, message=FALSE}
mod
```

Pasamos datos y muestreamos

```{r}
datos_lista <- list(n = nrow(muestra_loteria), y = muestra_loteria$numero)
ajuste <- mod$sample(
  data = datos_lista,
  seed = 1234,
  chains = 4,
  iter_warmup = 5000,
  iter_sampling = 20000,
  parallel_chains = 4,
  refresh = 5000)
```
Checamos diagnósticos:

```{r}
ajuste$cmdstan_diagnose()
```

Si no hay problemas, podemos ver el resumen:

```{r}
resumen <- ajuste$summary()
resumen
```

El intervalo 95% que obtenemos es:

```{r}
ajuste$draws("theta") %>% as_draws_df() %>% 
  summarise(theta_inf = quantile(theta, 0.025), 
            theta_mediana = quantile(theta, 0.5),
            theta_sup = quantile(theta, 0.975))
```


Podemos ahora intentar con la inicial gamma que nos pareció 
más intuitiva, aún cuando el modelo no es conjugado:

```{r, message=FALSE}
archivo_stan <- file.path("stan/modelo-3.stan")
# compilar
mod <- cmdstan_model(archivo_stan)
```


```{r, message=FALSE}
mod
```

Pasamos datos y muestreamos

```{r}
datos_lista <- list(n = nrow(muestra_loteria), y = muestra_loteria$numero)
ajuste <- mod$sample(
  data = datos_lista,
  seed = 1234,
  chains = 4,
  iter_sampling = 10000,
  parallel_chains = 4,
  refresh = 2000)
```
Checamos diagnósticos:

```{r}
ajuste$cmdstan_diagnose()
```

Si no hay problemas, podemos ver el resumen:

```{r}
resumen <- ajuste$summary()
resumen
```

El intervalo 95% que obtenemos es:

```{r}
ajuste$draws("theta") %>% as_draws_df() %>% 
  summarise(theta_inf = quantile(theta, 0.025), 
            theta_mediana = quantile(theta, 0.5),
            theta_sup = quantile(theta, 0.975))
```

Y la posterior se ve como sigue:

```{r}
theta_post_sim <- ajuste$draws("theta") %>% as.numeric
qplot(theta_post_sim)
```

## Ejemplo de cantantes

Haremos el ejemplo no conjugado de estaturas de cantantes, con 
verificación predictiva posterior.

```{r, message=FALSE, include=FALSE}
archivo_stan <- file.path("stan/modelo-cantantes.stan")
# compilar
mod <- cmdstan_model(archivo_stan)
```


```{r, message=FALSE}
mod
```

Pasamos datos y muestreamos

```{r}
set.seed(3413)
cantantes <- lattice::singer %>% 
  mutate(estatura_cm = (2.54 * height)) %>% 
  filter(str_detect(voice.part, "Tenor")) %>% 
  sample_n(20)
datos_lista <- list(n = nrow(cantantes), y = cantantes$estatura_cm)
ajuste <- mod$sample(
  data = datos_lista,
  seed = 1234,
  chains = 4,
  iter_warmup = 4000,
  iter_sampling = 4000,
  refresh = 2000)
```
Checamos diagnósticos:

```{r}
ajuste$cmdstan_diagnose()
```

Si no hay problemas, podemos ver el resumen:

```{r}
resumen <- ajuste$summary()
resumen
```

El intervalo 95% que obtenemos es:

```{r}
ajuste$draws(c("mu", "sigma")) %>% as_draws_df() %>% 
ggplot(aes(x = mu, y = sigma)) + geom_point(alpha = 0.1) +
  coord_equal()
```


Y ahora extraemos algunas replicaciones de la posterior predictiva:

```{r}
y_sim_tbl <- ajuste$draws("y_sim") %>% as_draws_df() %>% 
  pivot_longer(cols = starts_with("y_sim"), "nombre") %>% 
  separate(nombre, c("nombre", "n_obs", "vacio"), "[\\[\\]]") %>% 
  select(-nombre, -vacio) %>% 
  filter(.chain == 1, .iteration < 12) %>% 
  select(.iteration, value) %>% 
  bind_rows(tibble(.iteration = 12, value = round(cantantes$estatura_cm, 0)))
ggplot(y_sim_tbl, aes(sample = value)) +
  geom_qq() +
  facet_wrap(~ .iteration)
```



## Ejemplo: exámenes


```{r}
sim_formas <- function(p_azar, p_corr){
  tipo <- rbinom(1, 1, 1 - p_azar)
  if(tipo==0){
    # al azar
    x <- rbinom(1, 10, 1/5)
  } else {
    # no al azar
    x <- rbinom(1, 10, p_corr)
  }
  x
}
set.seed(12)
muestra_1 <- map_dbl(1:200, ~ sim_formas(0.35, 0.5))
```



```{r, message = FALSE, include=FALSE}
archivo_stan <- file.path("stan/modelo-examenes.stan")
# compilar
mod_informado <- cmdstan_model(archivo_stan)
```


```{r, message = FALSE}
mod_informado
```

Pasamos datos y muestreamos

```{r}
set.seed(3413)
datos_lista <- list(n = length(muestra_1), y = muestra_1)
ajuste <- mod_informado$sample(
  data = datos_lista,
  seed = 1234,
  chains = 4,
  iter_warmup = 4000,
  iter_sampling = 4000,
  refresh = 2000)
```
Checamos diagnósticos:

```{r}
ajuste$cmdstan_diagnose()
```

Si no hay problemas, podemos ver el resumen:

```{r}
resumen <- ajuste$summary()
resumen
```

```{r}
sims_theta_tbl <- 
  ajuste$draws(c("theta_azar", "theta_corr")) %>% 
  as_draws_df()  
ggplot(sims_theta_tbl, aes(x = theta_azar, y = theta_corr)) +
  geom_point(alpha = 0.1)
```



## Ejemplo: exámenes, mal identificado

En este ejemplo cambiamos los parámetros de la simulación
y ponemos iniciales poco informativas.

```{r}
set.seed(12)
muestra_2 <- map_dbl(1:200, ~ sim_formas(0.35, 0.21))
```



```{r, message = FALSE, include=FALSE}
archivo_stan <- file.path("stan/modelo-examenes-no-inf.stan")
# compilar
mod_no_inf <- cmdstan_model(archivo_stan)
```


```{r, message = FALSE}
mod_no_inf
```

Pasamos datos y muestreamos

```{r}
set.seed(3413)
datos_lista <- list(n = length(muestra_2), y = muestra_2)
ajuste <- mod_no_inf$sample(
  data = datos_lista,
  seed = 1234,
  chains = 4,
  iter_warmup = 4000,
  iter_sampling = 4000,
  refresh = 2000)
```
Y obtenemos mensajes de advertencia (divergencias), lo que implica que
los diagnósticos indican que es posible que las cadenas no hayan explorado
suficientemente la posterior

```{r}
ajuste$cmdstan_diagnose()
```


```{r}
sims_theta_tbl <- 
  ajuste$draws(c("theta_azar", "theta_corr")) %>% 
  as_draws_df()  
ggplot(sims_theta_tbl, aes(x = theta_azar, y = theta_corr)) +
  geom_point(alpha = 0.1)
```
Donde vemos que el problema es serio: cuando $\theta_{azar}$ es chico, los
datos son consistentes con valores de $\theta_{corr}$ cercanos a 0.2. Pero
también es posible que  $\theta_{azar}$ sea grande, y en ese caso tenemos
poca información acerca de $\theta_corr$. 

- La geometría de esta posterior
hace difícil para el algoritmo establecer el tamaño de paso correcto para explorar
adecuadamente esta posterior (con un tamaño de paso chico, explora lentamente, pero
si se hace más grande, entonces aparecen problemas numéricos y rechazos en los
"embudos" de esta posterior).
- Sin embargo, este resultado generalmente lo rechazaríamos, pues sabemos que
una proporción considerable de estudiantes **no** contesta al azar.

Si corremos el modelo informado con la muestra de esta población, obtenemos:



```{r}
set.seed(3413)
datos_lista <- list(n = length(muestra_2), y = muestra_2)
ajuste <- mod_informado$sample(
  data = datos_lista,
  seed = 1234,
  chains = 4,
  iter_warmup = 4000,
  iter_sampling = 4000,
  refresh = 2000)
```

No tenemos problemas numéricos, y la posterior se ve como sigue:

```{r}
sims_theta_tbl <- 
  ajuste$draws(c("theta_azar", "theta_corr")) %>% 
  as_draws_df()  
ggplot(sims_theta_tbl, aes(x = theta_azar, y = theta_corr)) +
  geom_point(alpha = 0.1)
```
